臺灣臺北地方法院民事判決　　　　　　　94年度訴字第3079號
原　　　告　丙○○
被　　　告　乙○○
　　　　　　甲○○
前二人共同
訴訟代理人　陳志雄律師
複　代理人　陳信瑩律師
上述當事人間返還不當得利事件，本院於民國94年10月4 日辯論
終結，判決如下：
    主  文
原告之訴與假執行之聲請均駁回。
訴訟費用由原告負擔。
        事  實  及  理  由
一、原告主張：訴外人東定建設股份有限公司（下稱東定公司）
    於民國87年6 月間起造臺北縣三重市○○○路47巷6 號等房
    屋時，由承攬人即訴外人黃勝結即賢益工程行拆除舊有房屋
    時，不慎損及被告甲○○所有之同巷4 號房屋（下稱系爭房
    屋）。被告乙○○為該屋坐落土地之所有權人，被告甲○○
    於同年6 月25日具狀向臺灣板橋地方法院對東定公司法定代
    理人陳光輝提出毀損告訴，經該署檢察官以87年度偵字第
    13356 號及88年度續字第97號為不起訴處分，陳光輝於上開
    偵查期間，為息事寧人，給予被告甲○○、乙○○填補損害
    ，陸續於88年11月18日、90年4 月6 日分別對甲○○、乙○
    ○，向臺灣板橋地方法院提存新臺幣（下同）344,560 元及
    534,883 元。詎被告甲○○於89年間，就同一事件對訴外人
    宏固營造有限公司（下稱宏固公司）及黃勝結即賢益工程行
    ，向臺灣板橋地方法院起訴請求排除侵害回復房屋原狀等，
    經該院89年度訴字第595 號、臺灣高等法院90年度上字第
    739 號、92年度上更一字第258 號及最高法院92年度臺上字
    第2558號判決確定，判決宏固公司及黃勝結即賢益工程行就
    該事件應負侵權行為損害賠償責任，而與東定公司無涉。被
    告乙○○明知受損房屋非其所有，被告甲○○於89年間民事
    起訴時即知，其所請求排除侵害回復房屋原狀等之被請求人
    為宏固公司及黃勝結即賢益工程行，而非東定公司，竟於91
    年間，共同委由何淑真向臺灣板橋地方法院提存所領取東定
    公司提存之上開提存款項計879,443 元，被告各得1/2 ，被
    告無法律上原因受有前開利益，致東定公司受有損害，而東
    定公司已將對被告之債權轉讓予原告，被告自得依不當得利
    之法律關係，請求被告返還不當得利之款項及利息。並聲明
    ：請求被告給付原告879,443 元及自領取提存款項之翌日即
    91年10月5 日起至清償日止，按年息5%計算之利息，並願供
    擔保請准宣告假執行。
二、被告答辯：東定公司於起造臺北縣三重市○○○路47巷6號
    等房屋時，承攬人黃勝結即賢益工程行及宏固公司，於拆除
    舊有房屋及其基地營造新屋時，損及隔鄰被告甲○○所有之
    系爭房屋及使被告乙○○所有之該屋基地地坪沉陷，地面龜
    裂，東定公司明知依民法第189 條規定，定作人並不負損害
    賠償責任，惟因其基於定作人之身分，認為對鄰屋所有人即
    被告甲○○及鄰地所有人即被告乙○○仍負有道義上之賠償
    責任，乃先後於臺灣板橋地方法院提存所分別提存344,560
    元及534,883 元，合計879,443 元。其於說明書載明：「就
    乙○○、甲○○所有坐落臺北縣三重市○○○路47巷4 號之
    房屋不慎毀損，東定建設有限公司並非法律上賠償義務人，
    但在道義上，該公司願意予道義上賠償」；提存書後所附經
    臺灣板橋地方法院公證處認證之切結書亦重申：「立切結書
    人（即東定公司）本願就乙○○、甲○○所有坐落台北縣三
    重市○○○路47巷4 號房屋不慎毀損部分，負道義上責任．
    ．．立切結書人確有本於敦親睦鄰原則及誠信原則解決上述
    道義上問題之誠摯態度，．．．由於立切結書人並非法律上
    賠償義務人．．．」等語。另東定公司法定代理人陳光輝，
    於向臺灣板橋地方法院三重簡易庭87年重簡字第1369號對被
    告確認債權不存在事件，該案判決認定：「原告（即陳光輝
    ）對非房屋所有人之被告乙○○亦一併提起確認之訴，已嫌
    未合；又倘依原告（即陳光輝）所主張其與被告間既僅係道
    義上之賠償問題，且係數額上之爭議，則兩造間顯然並無「
    法律關係」存否不明確之問題，難謂有何即受確認判決之法
    律上利益可言」等語，並於88年7 月31日為其敗訴判決，且
    已確定。然陳光輝於該案判決後，猶以東定公司名義為前開
    清償提存，足認東定公司業已明知被告所有房地之被毀損，
    其並無法律上賠償之義務，惟本於敦親睦鄰原則，願負道義
    上義務本於給付而提存前述提存金，則其顯為履行道德上之
    義務而為給付。又縱非履行道德上之義務，其亦係明知無給
    付義務而為給付，依民法第180 條第1 、3 款之規定，其對
    被告均無不當得利返還請求權。從而其即無此權利可轉讓予
    原告，原告對被告自無不當得利返還請求權可言，其對被告
    所為請求，顯無理由。並聲明：駁回原告之訴及假執行之聲
    請，如為不利於被告之判決，願供擔保免為假執行。
三、兩造不爭執之事實：
（一）東定公司於87年3 月間起造臺北縣三重市○○○路47巷6
      號等房屋時，其承攬人黃勝結即賢益工程行及宏固公司於
      拆屋時損及同巷4號房屋。
（二）被告甲○○就前開事故對黃勝結即賢益工程行及宏固公司
      請求損害賠償事件，業經判決勝訴確定。
（三）東定公司為前開鄰損事件，曾分別於88年11月18日、90年
      4 月6 日分別對被告甲○○、乙○○，向臺灣板橋地方法
      院提存344,560 元及534,883 元，而此款項業經被告領取
      。
（四）東定公司對被告就前開事件並無賠償義務。
（五）被告已收受東定公司就系爭879,443 元款項讓與原告之債
      權讓與通知。
四、本件原告主張東定公司對被告並無賠償義務，被告明知其事
    而領取，致東定公司受損害，原告既已受讓東定公司此債權
    ，自得依不當得利之法律關係請求被告給付前開已領取之提
    存款項云云，為被告所否認，並以前開情詞置辯。本件經簡
    化爭點後，兩造均同意爭點為：東定公司就系爭款項之給付
    ，是否為履行道德上之義務或於給付時明知無給付義務而為
    給付。
五、按無法律上之原因而受利益，致他人受損害者，應返還其利
    益。雖有法律上之原因，而其後已不存在者，亦同。民法第
    17 9條固有明文。然同法第180 條第1 、3 款則明文規定：
    「給付，有左列情形之一者，不得請求返還：一、給付係履
    行道德上之義務者。．．．三、因清償債務而為給付，於給
    付時明知無給付之義務者。．．．」。查：
（一）東定公司於88年11月18日、90年4 月6 日分別向臺灣板橋
      地方法院提存344,560 元及534,883 元時，於88年度存字
      第3670號提存書附件之說明書明載：「就乙○○、甲○○
      所有坐落臺北縣三重市○○○路47巷4 號之房屋不慎毀損
      ，東定建設有限公司並非法律上賠償義務人，但在道義上
      ，該公司願意予道義上賠償，．．．」。於90年度存字第
      1204號提存書附件說明書則載：「立切結書人就乙○○、
      甲○○所有坐落臺北縣三重市○○○路47巷4 號房屋不慎
      毀損部分，並非法律上賠償義務人，．．．」。至於該提
      存書之對待給付之標的及其他受取提存物所附之條件雖載
      「提存物受取人應提法院確定判決書或和解書始得受取。
      」然嗣於90年4 月26日具狀請求「取消」該條件，並經該
      院提存所准許在案等情，業經本院調取前開二提存卷宗查
      閱屬實。
（二）東定公司法定代理人陳光輝於87年間，以系爭同一事故，
      主張其雖無侵害被告權利之行為，但仍願負民事上賠償責
      任，因其間就損害賠償金額認定並不一致，原告同意賠償
      112,000 元惟被告竟要求537,000 元，為解決該金額上爭
      議，而提請確認該房屋之損害賠償金額於超過112,000 元
      之法律關係不存在為由，向臺灣板橋地方法院對被告訴請
      確認債權不存在事件，經該院以87年度重簡字第1369號以
      該件無提起確認之訴之法律上利益而判決駁回陳光輝之請
      求，有被告所提出前開宣示判決筆錄可查，雖陳光輝將法
      人與自然人責任混為一談，而於陳述時有所誤會，然依該
      陳述內容觀之，東定公司法定代理人陳光輝仍堅持其就該
      事故並無侵害被告之行為，而無賠償責任，但仍願意負起
      該事故之賠償責任，足認東定公司法定代理人陳光輝於東
      定公司提存前亦認為本無給付之義務。
（三）臺北縣政府工務局於90年4 月20日90北工施字第K2213 號
      函通知東定公司，其說明三係載「依『臺北縣建築物施工
      損壞鄰房處理程序』第13點規定：『起造人或承造人依本
      處理程序辦理提存，其提存書不得記載受損戶應為對待給
      付或須有一定條件方得領取提存物，且不能以提存錯誤為
      由，聲請法院提存所返還提存物。』台端所辦理臺灣板橋
      地方法院提存所88年度存字第3670號、90年度存字第1204
      號提存書均不合上開規定，仍請依規定逕向該提存所辦理
      後再向本局申請備查。」而該局另以同一號函通知被告甲
      ○○：「．．．查台端與起造人雙方就本毀損房屋案已進
      入司法程序，本局亦已通知起造人應依『臺北縣建築工程
      施工損壞鄰房處理程序』規定辦理提存修繕房屋金額（提
      存物共計新臺幣879,443 元整），如仍有爭議雙方應循司
      法途逕解決。」嗣該府工務局於90年5 月3 日發函（90北
      工施字第K2644 號函）表示東定公司所提存之提存書已免
      除「對待給付之標的及其他受取提存物所附之條件」欄之
      受取條件，經該提存所准許一案，同意備查等情，均有前
      開函文可查，自足信為實在。東定公司提存系爭款項，雖
      係依臺北縣建築物施工損壞鄰房事件處理程序規定辦理。
      然查，依該規定發生損鄰事件時，其應處理之人除起造人
      外，尚有承造人，是依該規定如應負賠償責任者為承造人
      ，自應由承造人提存款項。再被告於系爭事故發生後，向
      臺北縣政府陳情，經該府工務局於88年12月29日及89年6
      月14日邀同東定公司、被告甲○○協調時，東定公司僅委
      託一名律師到場，宣稱東定公司僅為道義賠償責任者，有
      原告所提出之「研商東定建設公司八六重建字第一四一五
      號建照工程復工事宜暨損鄰協調會議補充資料」影本可查
      ，是東定公司當時尚有委請律師，且依其情形，亦認為自
      己並無民事賠償責任，該事件應負賠償責任者應為承攬人
      （即承造人）黃勝結即賢益工程行及宏固公司，亦均如前
      述，則東定公司顯然知悉其並無給付系爭款項之義務，而
      仍自動提存該款項至臺灣板橋地方法院，是被告辯稱東定
      公司為系爭款項之給付，於給付時明知無給付之義務而為
      給付等語，應為可取。
（四）次按債務人於受通知時，所得對抗讓與人之事由，皆得以
      之對抗受讓人。民法第299 條第1 項定有明文。本件東定
      公司雖將其債權讓與原告，然依前開規定，被告於受通知
      時，其既得以前開事由對抗東定公司，於原告受讓後，自
      得以此事由對抗受訴人之原告，是原告依民法第180 條第
      3 款之規定，自亦不得請求被告返還所受之利益。
六、至原告另辯稱：東定公司與被告乙○○就系爭房屋曾於87年
    7 月14日簽訂合建契約書，東定公司因此誤認該屋為被告乙
    ○○所有，其後因被告乙○○悔約而經雙方解除契約。因甲
    ○○於87年6 月25日具狀向臺灣板橋地方法院對陳光輝提出
    毀損告訴，陳光輝恐觸犯刑事責任，表示願賠償112,000 元
    而遭拒。其後該刑事毀損告訴經不起訴處分，經被告甲○○
    聲請再議，復經不起訴處分，惟為臺灣高等法院檢察署駁回
    再議而確定，東定公司為息事寧人，給予被告二人填補損害
    ，而提存系爭款項。被告乙○○明知該屋非其所有，竟先與
    東定公司簽立合建契約，再領取提存物花用，且依原告所提
    臺北縣政府工務局函，足證東定公司上開提存係依臺北縣建
    築物施工損壞鄰房處理程序規定，誤為自己之債務所為之非
    債清償云云。查，本件被告乙○○曾與東定公司就系爭房屋
    簽立合建契約，嗣後雙方合意解除契約，系爭房屋為被告甲
    ○○所有，其坐落土地則為被告乙○○所有等情，為兩造所
    不爭執，自足信為真正。又系爭房屋雖非被告乙○○所有，
    然其所坐落之土地則為被告乙○○所有，而合建房屋之建設
    公司與地主簽立合建契約，首重土地所有權者，至於土地所
    坐落之舊有房屋部分，則係屬履約問題，自難僅憑被告乙○
    ○曾與東定公司簽立合建契約，嗣後經合意解約，而可認定
    被告乙○○有欺騙東定公司之行為。況且東定公司法定代理
    人陳光輝遭被告甲○○告訴毀損罪嫌一節，亦經於88年7 月
    間不起訴處分確定，依當時情形，東定公司法定代理人無刑
    事責任已然確定，東定公司仍於88年11月及90年4 月間提存
    系爭款項，顯見東定公司提存系爭款項應與被告甲○○提出
    刑事告訴一節無關。至於原告抗辯東定公司提存系爭款項係
    依臺北縣建築物施工損壞鄰房處理程序規定，誤為自己之債
    務而為非債清償部分，則已如前所述，此不再贅述。
七、再原告提出關於東定公司對臺灣板橋地方法院90年度聲字第
    1052號、91年度聲更字第1 號裁定、臺灣高等法院90年度抗
    字第4447號、91年度抗字店3300號裁定內容提及該提存為清
    償提存，而主張東定公司並無明知無賠償義務而提存云云。
    查該裁定內容僅就系爭款項之提存究係擔保提存，或係清償
    提存而為論述，對於該提存原因是否明知無賠償義務而予提
    存一節，並未涉及。是上開裁定均不足為東定公司係誤認為
    自己債務而予提存等情為證明，原告上開主張亦非可取。
八、綜上所述，本件原告依不當得利之法律關係，請求被告給付
    879,443 元及自91年10月5 日起至清償日止，按年息5%計算
    之利息，為無理由，應予駁回。原告之訴既經駁回，其假執
    行之聲請即失所附麗，自應併予駁回。
九、據上論結，原告之訴為無理由，依民事訴訟法第78條，判決
    如主文。
中　　華　　民　　國　　94　　年　　10　　月　　18　　日
                          民事第二庭法  官  蔡政哲
上為正本係照原本作成。
如對本判決不服，應於送達後20日內，向本院提出上訴狀（應按
對方人數提出影本）。
中　　華　　民　　國　　94　　年　　10　　月　　18　　日
                                    書記官  柯月英
